【裁判字號】    96,簡上,3
【裁判日期】    970109
【裁判案由】    返還共有物
【裁判全文】
台灣屏東地方法院民事判決  96年度簡上字第3號
    上  訴  人  戊○○○
                乙○○
                丁○○
    共      同
    訴訟代理人  蔡將葳律師
    複 代理 人  周春米律師
    被 上訴 人  甲  ○
    訴訟代理人  林朋助律師
上列當事人間請求返還共有物事件，上訴人對於民國95年11月21
日本院潮州簡易庭95年度潮簡字第375 號第一審判決提起上訴，
本院於96年12月26日言詞辯論終結，判決如下：
    主      文
原判決廢棄。
被上訴人在第一審之訴及假執行之聲請均駁回。
第一、二審訴訟費用由被上訴人負擔。
    事實及理由
一、被上訴人於原審起訴主張：坐落屏東縣新園鄉○○段1115地
    號土地（下稱系爭土地）內如附圖所示同段248 建號面積11
    8 點32平方公尺建物（下稱系爭建物）為兩造所共有，應有
    部分為被上訴人2 分之1 ，上訴人各6 分之1 ，現由上訴人
    無權占有使用，爰依所有權之法律關係提起本件訴訟。並聲
    明：(一)上訴人應將系爭建物返還被上訴人與全體共有人。(二)
    願供擔保請准宣告假執行。
二、上訴人於原審則均以：系爭土地上原有磚造蓋瓦平房3 棟，
    分別為屏東縣新園鄉○○段247 、248 及249 建號，其為訴
    外人即被上訴人之夫丙○○與訴外人即上訴人戊○○○之夫
    許文賓於民國59年間共同出資興建，並由雙方家人共同居住
    ，247 建號建物由訴外人丙○○作為倉庫使用，248 號即系
    爭建物由雙方各住一側並共用中間客廳，249 建號建物由雙
    方各住一側，丙○○於68年5 月22日辦理建物所有權登記時
    ，將其應有部分登記為其妻即被上訴人所有（應有部分2 分
    之1） ，許文賓則另擁有應有部分2 分之1 ，嗣許文賓之應
    有部分則於69年間為上訴人所共同繼承。嗣於73年間，被上
    訴人及丙○○夫婦因原有平房已不敷使用，乃商得上訴人戊○○○同意，由被上訴人自行將247 建號建物全部拆除、24
    9 建號建物拆除西側一部，被上訴人並另出資興建同段250
    、251 、252 建號建物3 棟，供被上訴人家人居住，上訴人
    亦同意提供系爭土地供被上訴人興建建物，以致系爭建物及
    249 號建物西側平房均歸上訴人居住使用，兩造就此應成立
    默示分管協議。是自73年間被上訴人新建房屋建築完成後，
    上訴人係在被上訴人同意之下，依雙方土地、建物之分管協
    議進住系爭建物，迄今已逾20年，則就系爭建物顯有合法正
    當之占有權源等語置辯。並聲明：(一)被上訴人之訴駁回。(二)
    如受不利判決，願供擔保請准宣告免為假執行。
三、原審為被上訴人勝訴之判決，上訴人不服，提起上訴，渠等
    於本院除援用於原審之陳述外，另以：
（一）兩造固曾共同居住於系爭建物，並分左右各自使用一半房
      屋，但73年間，被上訴人夫婦以渠等子女日漸成長，原有
      平房已不敷使用，乃將系爭土地北側之247 建號平房全部
      及249 號房屋北側部分予以拆除，並在其上改建鋼筋混凝
      土造樓房3 棟以供渠等家人居住，原有系爭土地南側之系
      爭建物及249 建號南側部分平房則均歸由上訴人居住使用
      （249 建號平房現存部分之北側亦仍由被上訴人改建為廁
      所，供渠等經營之幼稚園使用）。而兩造共有之247 建號
      房屋經被上訴人夫婦拆除後之原址，所興建併連之鋼筋混
      凝土造3 層樓房3 棟，現所有權人則分別登記為訴外人許
      榮家（被上訴人之次子）、許清詠（被上訴人三子許景洲
      之子）及許升榮（被上訴人之長子），嗣後20年來，兩造
      兩家人即以此使用方式各自劃分管領使用範圍（上訴人使
      用系爭建物全部及249 建號現存平房南側及其坐落土地；
      被上訴人及其家人則自系爭建物遷出，使用新建3 棟樓房
      及249 建號現存平房北側部分），彼此皆能相安無事而無
      任何扞挌之處，且未曾有人提出異議。
（二）詎因上訴人日前向被上訴人夫婦提議分割共有物，嗣並提
      起訴訟，雙方因之發生齟齬，被上訴人乃提起本件訴訟。
      而上開分割共有物訴訟，其判決結果係依兩造從來之使用
      分管現況並參酌兩造之意願，將系爭建物及249 號南側現
      存平房之坐落基地皆分歸上訴人繼續保持共有，至被上訴
      人方面新建之3 棟樓房之坐落基地則分歸被上訴人之夫丙○○所有。按「共有物分管之約定，不以訂立書面為要件
      ，倘共有人間實際上劃定使用範圍，對各自占有管領之部
      分，互相容忍，對於他共有人使用、收益，各自占有之土
      地，未予干涉，已歷有年所，即非不得認有默示分管契約
      之存在。」最高法院83年度台上字第1377號判決要旨參照
      。另「權利之行使，不得違反公共利益，或以損害他人為
      主要目的。行使權利，履行義務，應依誠實及信用方法。
      」民法第248 條定有明文。是兩造就雙方共有之土地、房
      屋各自劃定管領範圍而為使用收益，縱無明示分管合意，
      亦應認為具有默示分管合意，也較符合民法誠信原則等語
      。並聲明：(一)原判決廢棄。(二)被上訴人在第一審之訴及假
      執行之聲請均駁回。
四、被上訴人於本院則以：系爭建物自70幾年間，即遭上訴人無
    權占有全部，致被上訴人無法使用。兩造間對系爭建物從未
    有分管協議，此從上訴人於原審自承於拆除247 、249 建號
    建物時兩造並未達成使用協議，且上訴人乙○○於原審亦自
    承：「對於247 房屋是誰拆的，我不清楚，73年被上訴人蓋
    新房屋後就搬去住新房屋，我們還是住在248 、249 號房屋
    內，248 、249 號房屋他們還有堆放物品，到我國中時我就
    去住其中一間，當初兩造也沒有協調，也沒有做分管協議，
    248 、249 號房屋，他們的部分雖然他們沒有住，但也不讓
    我們住，就繼續堆東西。」等語，足證兩造對系爭建物確未
    成立分管協議。又按單純之沈默，與默許同意之意思表示不
    同，對無權占有人之使用未加異議，僅單純沈默而未為制止
    者，不生任何法律效果，亦非默許同意繼續使用，此有最高
    法院83年度台上字第237 號判決參照。且上訴人無法舉證證
    明兩造間有任何分管協議，其上訴顯無理由。而被上訴人與
    配偶目前雖仍與子女同住，惟因子女早已各自成家生育子女
    ，孫子女皆已長大成人且論及婚嫁，所居住之房屋已嫌擁擠
    ，是以被上訴人與其配偶欲回到系爭建物居住，乃正當權利
    之行使，並無任何權利濫用之情事等語置辯。並聲明：上訴
    駁回。
五、上訴人主張系爭土地上原有磚造蓋瓦平房3 棟，分別為系爭
    建物及同段247 、249 號建物，為訴外人即被上訴人之夫丙○○與訴外人即上訴人戊○○○之夫許文賓於59年間共同出
    資興建，並由雙方家人共同居住，247 號建物由丙○○作為
    倉庫使用，系爭建物由雙方各住一側並共用中間客廳，249
    號建物由雙方各住一側，丙○○於68年5 月22日辦理建物所
    有權登記時，其應有部分登記為被上訴人所有（應有部分2
    分之1） ，許文賓則另擁有應有部分2 分之1 ，嗣許文賓於
    69年間死亡，其應有部分則為上訴人所共同繼承。73年間，
    被上訴人及丙○○夫婦商得上訴人戊○○○同意，由被上訴
    人自行將247 建號建物全部拆除、249 建號建物拆除西側一
    部，並另行出資興建同段250 、251 、252 號建物3 棟，被
    上訴人及其家人則於上開3 棟建物完成後自系爭建物遷出，
    並居住、使用該新建之3 棟建物與249 號建物北側部分。上
    訴人則繼續使用系爭建物與249 號建物南側及其坐落土地，
    嗣並使用系爭建物之全部，20年間無人有異議等事實，有建
    物登記謄本附卷可稽（見原審卷第5 、6 、79至105 頁），
    且為被上訴人所不爭執，復經本院依職權調閱上開73年間興
    建之3 棟建物之建築執照與使用執照等資料查核無訛，堪信
    為真實。至上訴人主張渠等就系爭建物為使用、收益，兩造
    間縱無明示分管合意，亦有默示之分管合意，故就系爭建物
    顯有合法正當之占有權源一事，則為被上訴人所否認，並以
    前揭情詞置辯。而經本院與兩造協議簡化爭點後，所整理之
    爭點為：兩造間就系爭建物是否存有默示之分管協議？茲析
    論如下：
（一）按未經共有人協定分管之共有物，共有人對共有物之特定
      部分佔用收益，須徵得他共有人全體之同意。如未經他共
      有人同意而就共有物之全部或一部任意佔用收益，他共有
      人固得本於所有權請求除去其妨害或請求向全體共有人返
      還佔用部分。然共有物分管契約，不以共有人明示之意思
      表示為限，共有人默示之意思表示，亦包括在內。惟所謂
      默示之意思表示，係指依共有人之舉動或其他情事，足以
      間接推知其效果意思者而言（最高法院87年台上字第1359
      號裁判要旨參照）。次按共有物未分割前，各共有人實際
      上劃定範圍使用共有物者，乃屬一種分管性質；共有物分
      管之約定，不以訂立書面為要件，分管後，共有人雖仍維
      持共有之關係，但得依分管內容，就共有物之分管部分，
      為使用收益及管理，即取得管理權。又倘共有人間實際上
      劃定使用範圍，對各自佔有管領之部分，互相容忍，對於
      他共有人使用、收益，各自佔有之土地，未予干涉，已歷
      有年所，即非不得認有默示分管契約之存在（最高法院88
      年台上字第3038號判決意旨亦可供參）。
（二）查59年間，訴外人即被上訴人之夫丙○○與訴外人即上訴
      人戊○○○之夫許文賓共同出資，於系爭土地上興建247
      、249 號及系爭建物，其中247 號建物由丙○○作為倉庫
      使用，系爭建物由雙方家人各住一側並共用中間客廳，24
      9 號建物亦由雙方各住一側，嗣丙○○於68年5 月22日辦
      理建物所有權登記時，其應有部分登記為被上訴人所有（
      應有部分2 分之1） ，另許文賓亦有應有部分2 分之1 ，
      既如前述，顯見兩造就前揭3 間共有建物之使用、收益，
      有明示之分管協議存在。嗣於73年間，被上訴人及丙○○
      夫婦商得上訴人同意，自行將247 號建物全部拆除、249
      號建物拆除西側一部，並另行出資興建同段250 、251 、
      252 號建物，此業經本院認定如前。且當時係使用仍屬上
      訴人與丙○○所共有之系爭土地供作建築基地之用，並經
      上訴人之同意，亦有土地登記謄本及土地使用權同意書各
      1 份在卷可憑（見本院95年度訴字第165 號民事卷第8 頁
      、屏東縣政府建設局建築執照卷宗）。徵之247 、249 號
      建物原係訴外人丙○○、許文賓於59年間所共同出資興建
      ，嗣為兩造所共有，至73年間僅歷14年，衡情該建物應尚
      有價值，此觀當時與247 、249 號建物之屋齡均僅14年之
      系爭建物，迄至95年間止，仍有課稅現值一節足明（見原
      審卷第10、11頁之房屋稅課稅明細表），是依諸常理，上
      訴人應不可能同意讓被上訴人毫無代價地將247 號建物之
      全部及249 號建物之西側一部拆除，且無償使用當時仍屬
      上訴人與丙○○共有之系爭土地供作建築基地之用。雖被
      上訴人於原審曾主張：當初是因上訴人欠我錢，所以他們
      才同意拆屋還地等語（見原審卷第52頁），然據證人丙○○於本院證述：上訴人戊○○○未欠我錢，新台幣200 多
      萬元是我甘願給她的，我沒有要跟她討，這筆錢是我當時
      要幫他們養小孩的等語（見本卷第70頁），可知上訴人並
      未積欠被上訴人之夫即證人丙○○債務，而被上訴人亦未
      提出上訴人積欠其債務之證明以實其說，故其主張當初是
      因上訴人欠錢，所以才同意拆屋還地云云，應不足採。
（三）而迨上開250 、251 、252 號建物建築完成後，被上訴人
      及其家人即自系爭建物遷出，並居住、使用新建之3 棟建
      物與249 號建物北側部分。上訴人則繼續使用系爭建物與
      249 號建物南側及其坐落土地，嗣並進而使用系爭建物之
      全部，20年間均無人有異議等情，亦如前述。可知被上訴
      人及其家人遷出系爭建物時，雖尚留有家用物品在屋內，
      但究已無在系爭建物內居住之事實，故被上訴人原有管理
      、使用系爭建物之範圍實已因其遷出而消失。另上訴人乙○○於原審陳稱：247 號建物拆除時，我是小六或國一，
      到我國中時我就去住被上訴人原使用房間之其中一間，後
      來大概是他蓋完新房屋之後有一段時間約70幾年間，我們
      才居住系爭建物的全部等語（見原審卷第74頁），此為被
      上訴人所不爭，自堪信實。而247 號建物拆除之時間為73
      年間，距上訴人乙○○國中搬進原被上訴人及其家人使用
      房間中之其中一間之時間，最長為3 至4 年（即小六至國
      三），是上訴人乙○○最晚應係在76或77年間，即已擴張
      其原管理、使用系爭建物之範圍，而全體上訴人更於80年
      以前即管理、使用系爭建物全部之範圍。此時間距被上訴
      人對渠等使用情形有意見而提出本件訴訟時即95年5 月19
      日（見原審卷第2 頁）止，至少有15年以上之時間。上訴
      人於超過15年之時間均就系爭建物之全部範圍為管理、使
      用，既如上述，參以被上訴人對上訴人占有使用系爭建物
      之全部一事有所容忍而未予干涉，上訴人於73年間無條件
      讓被上訴人拆除247 號建物之全部及249 號建物西側之一
      部，並同意被上訴人之子使用系爭共有之土地為基地，以
      興建250 、251 、252 號建物，嗣建築完成被上訴人亦先
      後遷居至長子與次子之上開建物（見本卷第71頁），而上
      訴人對被上訴人於系爭土地分割前，因居住其子之建物而
      占有使用系爭土地一事，亦未予干涉，且彼此間相安無事
      已歷多年等情，堪認上訴人主張兩造間就系爭建物有默示
      分管協議存在一節，可資採信。
六、綜上所述，上訴人既非無權占有系爭建物，則被上訴人依民
    法第767 條前段、第821 條規定，請求上訴人應將系爭建物
    返還予被上訴人及全體共有人，即屬無據，應予駁回。其所
    為假執行之聲請亦失所附麗，應併予駁回。原審為被上訴人
    勝訴之判決，並依職權宣告假執行，自有未洽。上訴意旨指
    摘原判決不當，求予廢棄改判，為有理由，自應由本院予以
    廢棄，並改判如主文第2 項所示。
七、本件事證已臻明確，兩造其餘攻擊、防禦方法及舉證，經審
    酌後認對於判決結果均無影響，爰不一一論述，末此指明。
八、結論：本件上訴為有理由，依民事訴訟法第436 條之1 第3
    項、第450 條、第78條，判決如主文。
中    華    民    國    97    年    1    月     9     日
                  民事第一庭  審判長法  官  徐美麗
                                    法  官  邱玉汝
                                    法  官  張以岳
以上正本係照原本作成。
本判決不得上訴。
                                    書記官  林志憲
中    華    民    國    97    年    1    月     9     日


司法院資訊處製作；財團法人民間司法改革基金會備份。
